【裁判字號】    97,上訴,2349
【裁判日期】    970724
【裁判案由】    違反藥事法等
【裁判全文】
臺灣高等法院刑事判決                97年度上訴字第2349號
    上  訴  人
    即  被  告  甲○○
上列上訴人因違反藥事法等案件，不服臺灣板橋地方法院95年度
訴字第3281號，中華民國97年3月31日第一審判決（ 起訴案號：
臺灣板橋地方法院檢察署95年度偵字第374號），提起上訴， 本
院判決如下：
    主  文
原判決關於被告甲○○部分撤銷。
甲○○連續明知為偽藥而販賣，處有期徒刑壹年肆月，減為有期
徒刑捌月。扣案如附表編號一至五所示之物均沒收。
    事  實
一、甲○○係科林頓藥業有限公司及冠聯藥業有限公司臺北縣地
    區之經銷商，其營業地址設於臺北縣中和市○○路77巷8號3
    樓，自民國90年起開始經營藥品批發之業務。林雄 (所犯違
    反藥事法等案件，業經原審判刑確定) 係懷安連鎖藥局之負
    責人， 自92年1月開始經營該藥局設於臺北縣中和市○○路
    283號之復興店及設於臺北縣中和市○○路191號之中和店二
    門市，葉翠雲 (所犯違反藥事法等案件，業經原審判刑確定
    )係林雄之同居人，在懷安連鎖藥局擔任助理， 負責西藥進
    貨、上架及銷售等業務。甲○○明知下列事項：
(一)、亞培諾美婷（Reductil）膠囊係由美商亞培大藥廠公司（下
    稱美商亞培公司）所生產之藥品，為使用於體重控制計畫之
    支持療法之藥品，且美商亞培公司於國內之合法代理販售藥
    商為美商亞培股份有限公司臺灣分公司（下稱臺灣亞培公司
    ）。而附件一至四所示之商標圖樣，分別經美商亞培公司及
    德商克諾爾有限公司（下稱德商克諾爾公司）向經濟部中央
    標準局（現已改制為經濟部智慧財產局，下稱智財局）申請
    註冊取得商標專用權，其專用期間詳如附件一至四所示。又
    德商克諾爾公司業將附件二至四所示商標圖樣之商標專用權
    轉讓予德商亞培公司，德商亞培公司再授權予美商亞培公司
    使用。
(二)、威而鋼（VIAGRA）膜衣錠藥品，係美商輝瑞產品公司（Pfiz
    -er Products Inc.，下稱美商輝瑞公司）所生產之藥品 ，
    且美商輝瑞公司在國內之合法代理販售藥商為輝瑞大藥廠股
    份有限公司（下稱輝瑞大藥廠）。而附件五至附件七所示之
    商標圖樣，業經美商輝瑞公司向智財局申請註冊取得商標專
    用權，商標專用期間分別如附件五至附件七所示。
(三)、「犀利士CIALIS」藥品，係美商禮來ICOS有限公司（下稱美
    商禮來公司）所生產之藥品，且附件八所示之商標圖樣，業
    經美商禮來公司向智財局註冊取得商標專用權，專用期間為
    自91年3月1日起至100年6月15日止。又附件一至附件八之商
    標，均為業界及消費大眾所共知，該等商標所使用之各類藥
    品，近年來亦在全球藥品類市場行銷甚廣，品質素有商譽，
    未經商標專用權人之同意或授權，不得擅自使用相同或近似
    之該等註冊商標圖樣於相同商品上。
二、詎甲○○為圖牟利，明知真實姓名年籍不詳自稱「陳先生」
    、「李先生」之成年男子所販售之威而鋼膜衣錠藥品、諾美
    婷膠囊及犀利士藥品，均非美商輝瑞公司、美商亞培公司及
    美商禮來公司原廠所製造，而係由不詳成年人士未經核准擅
    自製造之偽藥，且係未得前述各商標專用權人之同意或授權
    ，於同一商品，使用相同於附件一至八所示商標圖樣之仿冒
    商標商品；又該等藥品之藥品說明書（即仿單）為冒用美商
    輝瑞公司、美商亞培公司及美商禮來公司名義之偽造私文書
    ，外包裝盒（包含盒裝及瓶裝）上標示之公司、商標名稱、
    圖樣、標籤則均係偽造之準私文書，足以對外表示該等藥錠
    分別係上開公司所製造而使消費者誤認該等藥錠確為上開公
    司所製造。竟基於販賣偽藥、販賣仿冒商標商品、販賣冒用
    他人藥物名稱、仿單之藥物、行使偽造私文書及準私文書之
    概括犯意，自93年6月間起， 陸續以諾美婷每盒（28顆）新
    臺幣（下同）300元、威而剛1瓶（30顆）1200元、 犀利士1
    盒（4顆）350元之低於市價之價格，打電話向「陳先生」及
    「李先生」販入數量不詳之上開偽藥， 再陸續以諾美婷1盒
    450元、威而鋼每瓶1500元、犀利士每盒450元至500 元不等
    之價格，出售予知情之林雄及葉翠雲所經營或任職之藥局及
    臺北縣其餘30餘家之藥局，而行使上開仿冒藥品包裝盒（瓶
    ）上偽造之公司名稱、商標名稱、圖樣、標籤等準私文書及
    偽造之藥品使用說明書之私文書，足以生損害於美商亞培公
    司、美商輝瑞公司及美商禮來公司。嗣於94年12月22日，在
    臺北縣中和市○○街77巷8號3樓為警持搜索票查獲，並扣得
    甲○○所有如附表一編號1至5所示之物。
三、案經美商亞培公司、美商輝瑞公司、美商禮來公司訴由臺北
    縣政府警察局移送臺灣板橋地方法院檢察署檢察官偵查起訴
    。
    理  由
一、上開犯罪事實，業經被告甲○○於原審及本院審判中均供認
    不諱，且據共同被告林雄及葉翠雲於原審審判中均坦承在案
    ，復核與告訴代理人劉騰遠律師、吳雅筠、廖雍倫律師之指
    訴相符，且有證人趙清輝、劉旭東於警詢中之證述可佐，並
    有智財局商標註冊資料、搜索及查扣藥物照片、辨識諾美婷
    、威而剛之相關資料附卷可稽及如附表所示之物扣案足憑。
    又扣案如附表所示之藥品，均非美商亞培公司、美商輝瑞公
    司及美商禮來公司各原廠所製造之真品，而係未經核准由不
    詳成年人士所擅自製造之偽藥，包裝該等藥品之包裝盒（瓶
    ）上確有標示上開各公司之名稱、商標名稱、圖樣、標籤，
    與所附之藥品說明書均屬仿冒品等節，有亞培諾美婷外包裝
    鑑定報告、犀利士藥品包裝鑑定報告、 輝瑞大藥廠96年8月
    21日輝西藥（96）法字第L41-07號函暨所附華友科技顧問股
    份有限公司檢驗報告、原審勘驗筆錄及扣案藥品照片、行政
    院衛生署藥物食品檢驗局檢驗報告書等件附卷可考（見95年
    度偵字第374號偵查卷第62頁、第63頁、 第150頁至第154頁
    、第189頁至第205頁、原審卷 (一)第103頁至第116頁、第1
    26頁至第132頁、第142頁至第151頁）， 足徵被告之自白與
    事實相符。本件事證明確，被告犯行堪以認定，應依法論科
    。
二、
(一)、按被告行為後，刑法業於94年2月2日修正公布， 並自95年7
    月1日起施行。修正後刑法第2條第1項：「 行為後法律有變
    更者，適用行為時之法律。但行為後之法律有利於行為人者
    ，適用最有利於行為人之法律。」之規定，係規範行為後法
    律變更所生新舊法律比較適用之準據法，於新法施行後，應
    適用新法第2條第1項之規定，為「從舊從輕」之比較。
(二)、修正後刑法第56條連續犯之規定業經刪除，故連續數行為而
    犯同一罪名，依修正前刑法第56條規定，應以一罪論，但得
    加重其刑；而依修正後規定，因已無連續犯可資適用，應將
    各次犯行以數罪併合處罰，此修正雖非犯罪構成要件之變更
    ，但顯已影響行為人刑罰之法律效果，自屬法律有變更，依
    新法第2 條第1 項規定，應適用較有利於被告之行為時法律
    即舊法論以連續犯。
(三)、藥事法第83條第1項（藥事法第83條於95年5月30日雖亦經修
    正公布，並自95年7月1日起施行， 然該條第1項之條項及內
    容均未變更修正）、 藥事法第86條第2項及商標法第82條之
    法定刑中均有罰金刑，依修正前刑法第33條第5款之規定 ，
    罰金刑為1元（銀元）以上，依修正後刑法第33條第5款之規
    定，則為新臺幣1000元以上，以百元計算之。是罰金刑之最
    低數額，較之修正前提高， 自以修正前刑法第33條第5款之
    規定有利於被告。
(四)、經綜合比較新舊法結果，以修正前刑法規定有利於被告，故
    本件應依刑法第2條第1項前段規定，適用修正前之刑法規定
    。
三、
(一)、按藥品說明書係用以說明該藥品之主治效能及服用方法，屬
    於私文書之一種，被告均明知上開藥品說明書，係冒用前開
    各公司名義而偽造之私文書，仍加以販賣行使，足以生損害
    於各該公司，係犯刑法第216 條、第210 條之行使偽造私文
    書罪。再按在紙上或物品上之文字、符號、圖畫、照像，依
    習慣或特約，足以為表示其用意之證明者，依刑法第220 條
    第1 項規定，應以文書論。查美商亞培公司、美商輝瑞公司
    、美商禮來公司之名稱、商標圖樣及標籤，係該等公司表示
    其用意之證明，自屬刑法第220條第1項之準私文書，被告販
    售之仿冒藥品之外包裝盒（盒裝及瓶裝），均有標示公司及
    商標名稱、圖樣、標籤，則其等有主張係前開公司及商標之
    意思內容，足以生損害於該等公司，至為灼然，核被告此部
    分所為，係犯刑法第216條、第220條第1項、第210條之行使
    偽造準私文書罪。
(二)、核被告所為，係犯藥事法第83條第1項之販賣偽藥罪、 藥事
    法第86條第2項之明知冒用他人藥物名稱、仿單而販賣罪 、
    商標法第82條之販賣仿冒商標商品罪、刑法第216條、第210
    條之行使偽造私文書罪及刑法第216條、第220條第1項、 第
    210條之行使偽造準私文書罪。 公訴意旨原以被告甲○○向
    「陳先生」、「李先生」販入之犀利士藥品乃未經核准擅自
    輸入之藥品，屬藥事法所規定之「禁藥」，因認被告甲○○
    就販賣犀利士藥品部分， 係觸犯藥事法第83條第1項之販賣
    禁藥罪。惟被告甲○○所販售之犀利士藥品經送鑑定結果，
    認其藥品鋁箔片之右下角圖案並無顏色變化，缺少明顯之防
    偽圖案，應屬偽藥之事實，有前引犀利士藥品包裝鑑定報告
    可憑，而遍觀全卷，復無任何積極證據顯示被告甲○○販售
    之犀利士藥品乃不詳人士未經核准擅自自國外輸入者，足認
    起訴書記載被告甲○○販售之犀利士藥品乃「禁藥」乙節，
    應屬誤載， 此部分亦經公訴檢察官於原審97年3月14日準備
    程序期日當庭更正起訴書所載犀利士藥品為「偽藥」及更正
    被告甲○○販售犀利士藥品部分 係涉犯藥事法第83條第1項
    之販賣偽藥罪。且販賣偽藥及販賣禁藥同係觸犯藥事法第83
    條第1項之罪，是此部分自不生變更起訴法條之問題， 併予
    說明。又公訴意旨另認被告甲○○基於販賣偽藥、販賣仿冒
    商標商品、販賣冒用他人藥物名稱、仿單之藥物、行使偽造
    私文書及準私文書之概括犯意，自93年6月間起， 陸續以諾
    美婷1盒450元、威而鋼每瓶1500元、犀利士每盒450元至500
    元不等之價格，出售予知情之陳詩彬云云，惟查，被告陳詩
    彬於偵查、原審中堅詞否認有向被告甲○○購買諾美婷 (偵
    卷第123頁、原審審判筆錄第3頁)，而被告甲○○於94年12
    月22日偵查中供稱陳詩彬曾向其購買諾美婷一次，5盒計120
    0元等語，惟於同日事後庭訊中亦供稱因為陳詩彬曾跟他買
    過一些真貨，所以有可能記錯了等語，故被告甲○○的此部
    分陳述，尚難採為其不利之認定，公訴人對被告此部分起訴
    事實尚無積極證據足以證明，因公訴人認此部分起訴事實與
    上開有罪部分有連續犯之裁判上一罪關係，對此部分不另為
    無罪之諭知。
(三)、被告販賣上開藥品，均係以一行為同時觸犯上開各罪名，且
    侵害數商標專用權人之財產法益，為想像競合犯，應從一重
    之販賣偽藥罪論處。被告先後多次販賣偽藥之行為，皆時間
    緊接、所犯係構成要件相同之罪，顯均係出於概括犯意為之
    ，皆為連續犯，應均依修正前刑法第56條之規定論以一罪，
    並加重其刑。
(四)、公訴意旨雖漏未論及被告涉犯藥事法第86條第2項之犯行 ，
    然此部分犯罪既與起訴且經本院論罪科刑部分有想像競合犯
    之裁判上一罪關係，當為起訴效力所及，本院自應併予審理
    。 又臺灣板橋地方法院檢察署檢察官95年度偵字第25614號
??移送併辦部分，核屬本案起訴事實之部分事實，本院亦得併
    予審究。
四、原判決予以被告甲○○論罪科刑，固非無據，惟查公訴意旨
    另認被告有於相同時間內有販賣偽藥諾美婷等予被告陳詩彬
    ，原審就此起訴部分雖未予認定，然於理由中均未陳明此部
    分起訴事實及證據有何不可採取之處，其判決理由顯有缺漏
    。上訴人即被告上訴意旨承認犯行，惟以家庭經濟因素請求
    從輕量處，雖無理由，惟原判決既有上開可議之處，自應由
    本院就此部分撤銷改判。爰審酌被告甲○○販賣偽藥，不僅
    嚴重危害社會大眾身體健康，且該等來歷、成分均不明之偽
    藥為消費者服用後，造成之風險難以想像，被告貪圖己利無
    視此種危險性，自均應受相當之非難。又商標具有辨識商品
    來源之功用，且企業者通常經過相當時間並投入大量資金於
    商品之行銷及品質之改良，始得使該商標具有代表一定品質
    之效，被告侵害他人商標，對商標專用權人潛在市場利益造
    成侵害非輕，並有損我國之國際形象，另兼衡被告之素行，
    有卷附本院被告前案紀錄表可憑，犯罪之動機、手段、販售
    仿冒偽藥商品之數量、期間、所生之危害程度，及犯後坦承
    犯行，尚知悔悟等一切情狀，量處如主文所示之刑，以示懲
    戒。又被告犯罪時間係在96年4月24日以前， 經核皆合於中
    華民國九十六年罪犯減刑條例所列減刑條件，應依該條例第
    2條第1項第3款之規定，減其宣告刑2分之1。 又按藥事法第
    79條第1項規定：「查獲之偽藥或禁藥，沒入銷燬之」， 上
    述沒入銷燬之規定，係列於藥事法第8章「稽查及取締」 內
    ，而非列於第9章之「罰則」，其性質應屬行政秩序罰， 屬
    行政機關依行政程序科罰之權限，法院自不得越權於判決內
    諭知沒入銷燬（最高法院92年度台上字第2718號判決意旨可
    資參照）。扣案如附表編號1至4所示之物，尚未經主管機關
    依上開規定沒入銷燬，惟該等物品分係被告仿冒美商亞培公
    司、美商輝瑞公司及美商禮來公司等商標專用權人商標之商
    品，不問屬於犯人與否，均應依商標法第83條之規定宣告沒
    收（因部分藥品業因檢驗用罄，是應予沒收者應以驗餘數量
    欄者所示之數目為準）。附表編號5所示之物， 為被告甲○
    ○所有供犯本案販賣偽藥罪所用之物， 爰依刑法第38條第1
    項第2款、第3項之規定諭知沒收。
據上論斷，應依刑事訴訟法第369條第1項、第364條、第299條第
1項前段，藥事法第83條第1項、第86條第2項，商標法第82條 、
第83條，刑法第2條第1項前段、第11條前段、第216條、第210條
、第220條第1項、第55條、第38條第1項第2款、第3項， 修正前
刑法第56條， 中華民國九十六年罪犯減刑條例第2條第1項第3款
、第7條，判決如主文。
本案經檢察官林炳雄到庭執行職務。
中    華    民    國    97    年    7     月    24    日
            刑事第４庭    審判長法  官   沈宜生
                                法  官   鄭水銓
                                法  官   周煙平
以上正本證明與原本無異。
如不服本判決，應於收受送達後十日內向本院提出上訴書狀，其
未敘述上訴之理由者並得於提起上訴後十日內向本院補提理由書
（均須按他造當事人之人數附繕本）。
                                書記官   蕭麗珍
中    華    民    國    97    年    7     月    29    日
附錄：本案論罪科刑法條全文
藥事法第83條第1項
明知為偽藥或禁藥，而販賣、供應、調劑、運送、寄藏、牙保、
轉讓或意圖販賣而陳列者，處7年以下有期徒刑，得併科新臺幣5
百萬元以下罰金。
犯前項之罪，因而致人於死者，處 7 年以上有期徒刑，致重傷者
，處 3 年以上 12 年以下有期徒刑。
因過失犯第1項之罪者，處2年以下有期徒刑、拘役或科新臺幣30
萬元以下罰金。
第 1 項之未遂犯罰之。
商標法第82條
明知為前條商品而販賣、意圖販賣而陳列、輸出或輸入者，處一
年以下有期徒刑、拘役或科或併科新臺幣5萬元以下罰金。
商標法第83條
犯前二條之罪所製造、販賣、陳列、輸出或輸入之商品，或所提
供於服務使用之物品或文書，不問屬於犯人與否，沒收之。
 附表
┌──┬──────┬───────┬────────┬────┐
│編號│物品名稱    │查扣地點      │查扣數量        │驗餘數量│
├──┼──────┼───────┼────────┼────┤
│ 1. │諾美婷      │臺北縣中和市德│5 盒（共150顆） │5 盒（共│
│    │            │光街77巷8 號3 │                │149顆） │
│    │            │樓            │                │        │
├──┼──────┼───────┼────────┼────┤
│ 2. │威而剛（中文│同上          │77盒（共308顆） │77盒（共│
│    │包裝盒裝）  │              │                │305顆） │
├──┼──────┼───────┼────────┼────┤
│ 3. │威而剛      │同上          │19瓶（共570 顆）│19瓶（共│
│    │（英文瓶裝）│              │                │568 顆）│
├──┼──────┼───────┼────────┼────┤
│ 4. │犀利士      │同上          │20盒（共80顆）  │20盒（共│
│    │            │              │                │80顆）  │
├──┼──────┼───────┼────────┼────┤
│ 5. │客戶資料    │同上          │1本             │        │
└──┴──────┴───────┴────────┴────┘


司法院資訊處製作；財團法人民間司法改革基金會備份。
